臺灣高等法院刑事判決　　　　　　　　99年度上訴字第3774號
上　訴　人
即　被　告　倪金鳳
上列上訴人因誣告等案件，不服臺灣宜蘭地方法院99年度訴字第
121號，中華民國99年9月30日第一審判決（起訴案號：臺灣宜蘭
地方法院檢察署98年度偵字第1664號），提起上訴，本院判決如
下：
    主  文
上訴駁回。
    事  實
一、倪金鳳因與其姐倪美智有土地糾紛互生嫌隙，二人於民國97
    年3 月27日上午8 時許，在宜蘭縣五結鄉○○○路11之10號
    倪金鳳住處前約50公尺處之河堤相遇因而起口角，進而爭執
    。詎倪金鳳明知倪美智之子黃教恭當時並未在場與倪美智基
    於傷害之犯意聯絡共同徒手毆打伊，竟意圖使黃教恭受刑事
    處分，基於誣告之犯意，於97年3 月27日下午2 時25分許，
    向宜蘭縣政府警察局羅東分局二結派出所誣指黃教恭於上開
    時、地，與倪美智共同徒手毆打伊，致伊因而受有左臉、右
    肩、右手肘、右前臂、右手腕、右手背、左手第二指、右膝
    、右大腿、右足、左小腿挫傷瘀青等傷害，致使對於黃教恭
    之刑事追訴程序妄為開始。嗣經宜蘭縣政府警察局羅東分局
    將黃教恭、倪美智涉嫌傷害案函送臺灣宜蘭地方法院檢察署
    分案97年度偵字第1409號偵查後，倪金鳳為達前揭使黃教恭
    受刑事處分之目的，乃另基於偽證之目的，在該案97年4 月
    30 日 臺灣宜蘭地方法院檢察署檢察官偵查時，就前揭黃教
    恭有無在上開時、地與倪美智共同毆打伊之與案情有重要關
    係之事項，在供前經臺灣宜蘭地方法院檢察署檢察官諭知具
    結義務及偽證處罰，以及得拒絕證言後，表明願意作證並具
    結後，虛偽證述：「當天我要出去，倪美智來養雞，我遇到
    倪美智、黃教恭，倪美智叫黃教恭攔下我，黃教恭拉住我將
    我按在地下，倪美智就用手及腳打我，約打我十幾分鐘，後
    來有路人經過，黃教恭才將手放開，我立即跑回家報警」云
    云。嗣該案經臺灣宜蘭地方法院檢察署檢察官以黃教恭與倪
    美智涉嫌共犯刑法第277 條第1 項傷害犯嫌，向管轄之臺灣
    宜蘭地方法院（下稱「原審法院」）聲請簡易判決處刑，經
    原審法院分案97年度羅簡字第291 號後，承審法官認為不宜
    以簡易判決處刑，改行通常程序，並分案97年度易字第462
    號傷害案件審理，而倪金鳳在原審法院97年度易字第462 號
    傷害案件於97年10月21日審理時，仍承上開偽證犯意，就上
    開黃教恭在上開時、地，有無與倪美智共同毆打伊之與案情
    有重要關係之事項，在供前經原審法院諭知具結義務及偽證
    處罰，以及得拒絕證言後，表明願意作證並具結後，接續虛
    偽證述：「是倪美智打我的，是黃教恭把我抓住後倪美智打
    我。」、「黃教恭把我抓住0 ，倪美智打我時，說我搶人家
    財產，黃教恭沒有打我，但把我抓著。」云云。嗣該傷害案
    件審理後經原審法院判處該案被告倪美智拘役20日，黃教恭
    無罪，倪美智部分未上訴而確定，黃教恭部分經臺灣宜蘭地
    方法院檢察署檢察官提起上訴後，經本院以97年度上易字第
    3175號駁回上訴確定在案，而查悉上情。
二、案經臺灣宜蘭地方法院檢察署檢察官自動檢舉偵查起訴。
    理  由
一、按被告以外之人於審判外之言詞或書面陳述，除法律有規定
    者外，不得作為證據，刑事訴訟法第159 條第1 項固定有明
    文；惟被告以外之人於審判外之陳述，雖不符同法第159 條
    之1至159條之4 之規定，而經當事人於審判程序同意作為證
    據，法院審酌該言詞陳述或書面陳述作成時之情況，認為適
    當者，亦得為證據。當事人、代理人或辯護人於法院調查證
    據時，知有第159 條第1 項不得為證據之情形，而未於言詞
    辯論終結前聲明異議者，視為有前項之同意，刑事訴訟法第
    159 條之5 第1 項、第2 項亦定有明文。本件檢察官、被告
    於原審及本院審理時對於下列所述之證據資料，均不爭執其
    證據能力，本院審酌該等證據資料作成時之狀況，並無不宜
    作為證據情事，依刑事訴訟法第159 條之5 第2 項規定，自
    得作為證據。
二、訊據上訴人即被告倪金鳳固坦承於97年3 月27日下午2 時25
    分許在二結派出所警員為其製作筆錄過程中，指訴黃教恭與
    倪美智在上開時、地，共同徒手毆打伊，進而在臺灣宜蘭地
    方法院檢察署檢察官在97年度偵字第1409號案件97年4 月30
    日偵查時，及原審法院97年度易字第462 號傷害案件97年10
    月21日審理時，供前具結後證述上開證詞內容不諱，惟矢口
    否認有誣告、偽證犯行，辯稱當時黃教恭確實有在現場將伊
    壓制在地上讓倪美智對伊毆打，造成伊受傷，伊並無誣告黃
    教恭傷害罪，伊前後二次證詞內容均為真實云云。
三、經查：
  (一)倪美智、黃教恭於上開傷害案件，自警詢起迄原審法院審理
    時均陳稱：案發當時黃教恭並未在場，是黃教恭在家知道後
    才騎機車去找倪金鳳理論等語（見97偵1409卷第6 、7 頁、
    97易462 卷第17頁）。黃教恭另在本院97年度上易字第3175
    號審理時亦陳稱：案發當時伊係在家裡工作等語在卷（見97
    上易3175卷第35頁背面）。
  (二)證人朱秀貞於原審法院上開傷害案件審理時結證：二人衝突
    時伊有看到，伊看到是倪金鳳將倪美智壓在地上，現場還有
    鄰居，但伊不認識，現場倪金鳳的先生也在車上，伊本來想
    過去將兩人拉開，但當時伊懷孕不敢過去，就騎機車到倪美
    智家中，看到黃教恭在外工作，便告訴黃教恭的老婆說倪美
    智被打，過了十幾分鐘後倪美智就返家，倪美智返家前，黃
    教恭都在門口騎樓工作，不在衝突現場等語（見97易462 卷
    第58、59頁）；在原審法院本案審理時結證：伊當時騎機車
    買完早點回家途中看到被告打倪美智，伊因懷孕不敢靠近，
    就騎機車到倪美智家告訴黃教恭你母親被打之事，當時黃教
    恭的太太也在旁邊，黃教恭聽到後立即放下手邊工作並問明
    地點，之後伊就騎機車回家，途中看到倪美智牽腳踏車往回
    家方向走去等語（見99訴121 卷第26-38 頁）。
  (三)證人即黃教恭之鄰居詹麗霞於原審法院上開傷害案件審理時
    具結證稱：伊知道97年3 月倪美智在外受傷的事，倪美智受
    傷返家時，黃教恭正在家中工作，黃教恭是作鋁窗的，當時
    伊和黃教恭在那裡聊天，倪美智哭著回來說被妹妹倪金鳳打
    ，倪美智回家後，黃教恭才騎機車出門，應該是8 點多左右
    ，出去沒多久就回家了，倪美智返家前，黃教恭都在家裡做
    事等語（見97易462 卷第54頁）；在原審法院本案審理時亦
    具結證稱：伊當時與鄰居在倪美智家旁邊空地閒坐聊天，黃
    教恭則在其家騎樓工作，之後證人朱秀貞從外進來對黃教恭
    說你母親倪美智被打，黃教恭聽後即放下手邊工作欲趕去現
    場，此時倪美智適從外面回來一直哭泣，黃教恭在問明母親
    被打情形之後才騎機車出門，但一下子就回來了，之後即一
    直在工作，因黃教恭當時在趕工作等語（見99訴121 卷第30
    頁）。
  (四)證人即黃教恭之鄰居陳美玉於原審法院上開傷害案件審理時
    具結證稱：伊知道97年3 月倪美智在外受傷的事，伊在外面
    看到倪美智哭著回來，伊當時是在旁邊的空地，倪美智受傷
    回家前，黃教恭在家裡做鋁窗，伊是鄰居都會去幫忙，時間
    大概是早上8 點多，伊看到倪美智被打返家只有一次等語（
    見97易462 卷第55、56頁）；在原審法院本案審理時亦結證
    稱：伊在當天上午8 時許有去倪美智家幫忙看顧小孩，黃教
    恭當時在工作，之後伊看到倪美智從外牽腳踏車邊哭著從外
    面回來，伊看到後因年紀已長，怕發生事情就先行回家等語
    （見99訴121 卷第31、32頁）。
  (五)證人即黃教恭之客戶黃春火於原審法院上開傷害案件審理時
    具結證稱：伊與黃教恭是廠商關係，97年3 月27日上午7 時
    50分許，伊就到黃教恭住處要黃教恭幫伊作幾個鋁門窗，伊
    剛到時沒有看到黃教恭的母親，是快到8 點半時看到黃教恭
    的母親哭著牽腳踏車回家，說被人打，好像是被親戚打等語
    （見97易462 卷第57頁）；在原審法院本案審理時具結證稱
    ：伊在97年3 月27日約上午7 時10分許有到黃教恭家要黃教
    恭加工三樘鋁門窗，伊到時有看到電視轉播美國大聯盟棒球
    開賽，所以伊可確定伊到黃教恭家的時間，之後，伊有聽到
    有個女生在馬路用喊的對黃教恭說你母親被打，伊後來有看
    到倪美智邊哭著牽腳踏車回家，伊可確定黃教恭在這段期間
    都在趕著加工鋁門窗，並未外出等語（見99訴121 卷第33至
    37 頁）。
  (六)細譯上開倪美智、黃教恭及證人朱秀貞、詹麗霞、陳美玉、
    黃春火前後陳述及證詞相互勾稽核對，就黃教恭案發當時係
    在其住處加工鋁門窗，並不在被告與倪美智上揭河堤衝突現
    場乙節，已甚明確。且證人詹麗霞、陳美玉、黃春火與黃教
    恭並無親誼關係（詹麗霞於原審審理時雖陳稱其稱倪美智、
    倪金鳳為姑姑，但渠等並不具民法上血親關係），與被告倪
    金鳳亦無嫌隙、仇恨，衡情並無偏袒黃教恭而故為虛偽陳述
    ，自陷偽證罪責之可能，所陳具有相當之可信度，是渠等證
    稱黃教恭不在案發現場乙節，應屬實情，而可採信。再者，
    依被告於上開傷害案件檢附之監視錄影畫面顯示，黃教恭雖
    有於監視錄影畫面顯示之97年3 月27日上午8 時35分許，騎
    乘機車至被告住處徘徊，惟隨即於37分離去，核與黃教恭及
    證人詹麗霞、黃春火證述：黃教恭在家聽聞其母倪美智遭被
    告毆打後，即前往被告住處理論，但沒有遇到被告等語大致
    相符，且黃教恭倘有與其母倪美智在上揭宜蘭縣五結鄉○○
    ○路11之10號被告住處前50公尺處之河堤共同毆打被告，黃
    教恭豈有甫與被告發生衝突，並毆打被告後，隨即又再次前
    往被告住處之理，益徵前揭證人朱秀貞、詹麗霞、陳美玉、
    黃春火證述黃教恭當時係在其住處工作等情屬實，則被告指
    證黃教恭有與倪美智共同傷害伊，顯屬虛偽。至證人謝振雄
    於偵查中證稱：倪金鳳於案發當日上午8 、9 時許打電話給
    伊表示遭人毆打，伊趕過去後看到倪金鳳身上都是瘀傷，就
    載倪金鳳去醫院驗傷，倪金鳳好像是說被一對母子毆打，但
    伊不認識，到現場也沒有看到人等語（見97年偵字第1409號
    卷第58頁），證人謝振雄雖能證明伊至被告住處後，看到被
    告有受傷，及其有將被告送醫之事實，惟其證述被告係遭一
    對母子毆打，既係聽聞自被告，並非其親身經歷之事，所為
    證述自屬傳聞供述，而無證據能力，不足為有利被告之證據
    。再證人林茂鑫、游碧蓮於偵查中證稱：林茂鑫有於97年3
    月27日上午與游碧蓮一起工作等語，並提出周曆記載當日3
    月27日林茂鑫鐵架6 點至10點工作紀錄，縱認屬實，惟此僅
    能證明林茂鑫當日有與游碧蓮一起工作之事實，而林茂鑫有
    無於案發時在現場，與黃教恭有無在現場共同傷害被告係屬
    二事，縱認林茂鑫案發時不在現場，亦不能因此反證黃教恭
    案發時有在現場共同傷害被告，因之上開林茂鑫、游碧蓮之
    證詞，亦不能為有利於被告之證據。再被告提出之傷單僅能
    證明其與倪美智衝突時有受傷之事實，並不足為黃教恭有在
    場將其壓制地下供倪金鳳毆打之事實。綜上事證，被告與倪
    美智在上址因宿怨發生口角、肢體衝突時，其外甥即倪美智
    之子黃教恭並未在現場，被告明知上情，竟意圖使黃教恭受
    刑事處分，虛構黃教恭有與倪美智共同徒手毆打伊，共犯傷
    害罪嫌，而向有追訴犯罪職務之宜蘭縣政府警察局羅東分局
    二結派出所警員提出告訴，使對於黃教恭之刑事追訴程序妄
    為開始，進而在偵查及審判中，對於案情有重要關係之事項
    ，以證人身分供前具結，而接續虛偽證稱黃教恭有在上開時
    、地將伊壓制地下讓倪美智毆打云云，所犯誣告、偽證犯行
    ，已屬明確，應予論罪科刑。
四、核被告所為，係犯刑法第169條第 1項之誣告罪及第168條之
    偽證罪。被告先後二次就同一案件接續在偵查及審理中為虛
    偽之證述，實施侵害同一法益之行為，各行為之獨立性極為
    薄弱，且係基於同一偽證之目的，依一般社會健全觀念，在
    時間差距上，難以強行分開，應視為數個舉動之接續施行，
    合為包括之一行為予以評價，屬接續犯。被告所犯上開誣告
    及偽證二罪間，犯意各別，罪名不同，應予分論併罰。
五、原審同此認定，以被告誣告及偽證犯行事證明確，適用刑法
    第169條第 1項、第168條，並審酌被告與黃教恭為姨甥關係
    ，雖有土地糾紛竟不思理性處理，恣意誣告黃教恭傷害，且
    為達使黃教恭受刑事處分目的更進而偽證，不僅浪費司法資
    源，更構陷人犯罪，且犯後不知悔俉，猶飾詞否認犯行之態
    度，所為實不足取，以及犯罪所生之危險或損害等一切情狀
    ，分別量處誣告罪部分有期徒刑8月，偽證罪部分有期徒刑6
    月，並定應執行刑有期徒刑 1年，經核認事用法均無違誤，
    量刑亦屬允當，應予維持。
六、被告上訴仍執前詞否認犯行，並以：證人詹麗霞、陳美玉、
    黃春火、朱秀貞等人說的都不實在，朱秀貞是倪億萬的媳婦
    ，倪億萬與倪美智是姊弟，我與倪億萬也是兄妹；是黃教恭
    把我壓在地上，倪美智打我，邊罵我還邊說我搶我夫家的財
    產後還要搶娘家的財產；我若有誣告，為何黃教恭會請律師
    要來與我和解；我沒有誣告也沒有偽證，當天黃教恭確實有
    跟他媽媽一起打我，黃教恭把我壓在地上讓他媽媽打，我沒
    有誣告他云云，指摘原判決不當。惟查：(一)被告與倪美智為
    姐妹關係，證人朱秀貞既為倪美智、黃教恭母子之親戚，自
    亦為被告之親戚，證人朱秀貞應無偏坦倪美智、黃教恭母子
    使自己遭受偽證罪追訴之風險而為虛偽陳述之理；(二)被告稱
    黃教恭委任律師與其商談和解事宜，惟並未提出證據以實其
    說，所辯是否屬實，已非無疑，且前案傷害案件黃教恭及其
    母倪美智均為被告，於偵查、審理期間，基於親屬情誼及息
    事寧人心態，黃教恭縱有委請律師願與被告商談和解，亦屬
    人情之常，不能因此即認黃教恭於案發當時確有共同傷害被
    告。(三)被告以犯罪心理學中「作了案的嫌犯，多半都會有種
    衝動，想要回到現場，其動機不外心中恐懼，懷疑自己是否
    留下任何蛛絲馬跡」，而暗指黃教恭係案發後至其住處查看
    云云。惟黃教恭於案發時間係在其住處工作，係經朱秀貞告
    知母親遭人毆打，始放下手邊工作，騎機車前往被告住處理
    論，已如前述，此與被告所稱之犯罪心理學係屬二事，不得
    相提併論。(四)被告又稱「朱秀貞根本就不在現場」，而指證
    人朱秀貞所述不實。惟證人朱秀貞已證述衝突發生時其有在
    場，並迅至黃教恭住處將所見告知黃教恭，此與證人黃春火
    證述：當時有一個女生過來對黃教恭說你母親被打，該女生
    是在馬路上用喊的；證人詹麗霞證述：之後朱秀貞從外面進
    來黃教恭家，並跟他說你母親被打等語相符，如朱秀貞未在
    現場目睹被告與倪美智發生衝突，如何無中生有而至黃教恭
    住處告知，被告上開所辯與事實不符。(五)再被告辯稱證人陳
    美玉之證詞偏袒黃教恭。惟查，證人陳美玉於原審法院審理
    時具結證稱：「…當時在場的有朱秀貞、詹麗霞，我們都是
    鄰居，另黃春火也在場，除了我所述的四人之外，另黃教恭
    在他家工作，黃教恭的太太也有在家，但沒有在空地跟我們
    在一起」等語（見99訴121卷第 32頁），此與證人朱秀貞、
    詹麗霞等人所述均相符，並無偏袒黃教恭之情。(六)被告再辯
    稱：如果倪美智被打，為何他不報案、告我。惟查刑法第27
    7條第1項傷害罪為告訴乃論之罪，被害人是否提出告訴，法
    律委由被害人權衡決定。倪美智與被告為親姐妹關係，倪美
    智或為顧及姐妹情誼，或欲息事寧人而不提出告訴，其原因
    不一而足，且其未對被告提出傷害告訴，與黃教恭是否有共
    同傷害被告，係屬二事，不能因倪美智提出傷害告訴，即認
    被告指黃教恭有共同傷害之事屬實。(七)被告又辯稱： 97年4
    月30日宜蘭地檢署有傳喚黃教恭，黃教恭跟檢察官說他9 點
    之前都在家裡，檢察官問他有無離家，他說沒有，後來檢察
    官提出我提出來的監視錄影告知他在 8點37分，有看到他在
    我家院子裡，他後來才又改口說他 8點的時候人在家裡云云
    。惟經本院職權調取並勘驗宜蘭地檢署97年度偵字第1409號
    被告倪美智、黃教恭傷害案件97年 4月30日偵查錄影光碟，
    內容顯示黃教恭於檢察官偵訊時稱：「（檢察官問：好，那
    為什麼倪金鳳要告你？）這我就不清楚了喔，我… 8點多的
    時候，我在家裡工作，我有不在場證明，我有人可以幫我作
    證，我母親被打的時候，她回來的時候，我有看到，然後我
    姪女她還說，說你母親被打，我母親到家的時候，我去她家
    找她理論，差不多 9點的時候，林茂鑫蹲在他家外面的那個
    …亭仔腳啦，我問他說：姨丈，我阿姨啊怎樣會把我們打得
    這樣，只是要去養雞而已，怎麼會把人攔下來打成這樣。她
    說我有打她，我從來都沒有去打到她，那一天整天都沒看到
    她的人，她家裡有裝監視器，你可以調監視器出來看一下，
    9 點左右，她家裡裝監視器，裝七、八支，可以調出來看，
    對，我有不在場證明。…那天， 8點半那個時間，我就是在
    家裡工作，我都沒走。（檢察官：現在人家是說你 8點就動
    手了。）我從 8點到那個時間，我都在我家，黃春火可以幫
    我作證。（檢察官：你本來說8點半，現在又改稱8點。）阿
    你剛剛說8點啊？（檢察官：我說8點啊，阿你說你 8點半人
    在家裡面啊？）對啊，8點到8點半中間我都在家裡啊，沒有
    錯啊，沒有錯啊，我是 9點騎到倪金鳳她家找她理論啊。」
    等語（見本院卷第51背面），經核黃教恭所述前後連貫一致
    ，且與證人黃春火、陳美玉、詹麗霞所述當時黃教恭在家工
    作等情相符，而依卷附被告所提監視錄影截取畫面，黃教恭
    雖有騎乘機車前往被告住處，黃教恭稱其係於「差不多 9點
    的時候」前往被告住處，此與監視錄影截取畫面顯示之時間
    「97年3月27日8時35分44秒」，固有不同，惟監視錄影畫面
    所顯示之時間是否準確？已非無疑，且黃教恭已供述其原在
    家中工作，經姪女告知母親被打，母親回來後，再細問原委
    ，始騎機車至被告住處，至於「8點」、「8點半」、「差不
    多 9點的時候」等關於時間之供述，亦僅係訊問過程中回答
    時所為之概略時間，縱與實際時間不相符，亦無影響黃教恭
    不在現場之事實。(八)末以被告提出土地登記第一類謄本（五
    結鄉鎮○段 0000-0000地號）、土地買賣所有權移轉契約書
    、土地所有權狀（0000-0000、0000-0000地號），及其與親
    屬間訴訟之案號為證，惟此與被告是否涉犯誣告及偽證罪無
    涉，自無予調查之必要。綜上所述，被告上訴意旨以「我沒
    有誣告也沒有偽證，當天黃教恭確實有跟他媽媽一起打我，
    黃教恭把我壓在地上讓他媽媽打，我沒有誣告他。」，而指
    摘原決判不當，為無理由，應予駁回。
據上論斷，應依刑事訴訟法第368條，判決如主文。
本案經檢察官沈世箴到庭執行職務。
中    華    民    國  100     年    6     月    21    日
                  刑事第八庭  審判長法  官  張傳栗
                                    法  官  劉嶽承
                                    法  官  黃斯偉
以上正本證明與原本無異。
如不服本判決，應於收受送達後10日內向本院提出上訴書狀，其
未敘述上訴之理由者並得於提起上訴後10日內向本院補提理由書
（均須按他造當事人之人數附繕本）「切勿逕送上級法院」。
                                    書記官  王宜玲
中    華    民    國   100    年    6     月    22    日
附錄：本案論罪科刑法條全文
中華民國刑法第169條
（誣告罪）
意圖他人受刑事或懲戒處分，向該管公務員誣告者，處 7 年以
下有期徒刑。
意圖他人受刑事或懲戒處分，而偽造、變造證據，或使用偽造、
變造之證據者，亦同。
中華民國刑法第168條
（偽證罪）
於執行審判職務之公署審判時或於檢察官偵查時，證人、鑑定人
、通譯於案情有重要關係之事項，供前或供後具結，而為虛偽陳
述者，處 7 年以下有期徒刑。